【裁判字號】    99,上更(一),116
【裁判日期】    990901
【裁判案由】    偽造貨幣
【裁判全文】
臺灣高等法院臺南分院刑事判決     99年度上更(一)字第116號
上  訴  人
即  被  告  甲○○  45歲民.
指定辯護人  本院公設辯護人乙○○
上列上訴人因偽造貨幣案件，不服臺灣台南地方法院96年度訴字
第1377號中華民國97年1月18日第一審判決 （起訴案號：臺灣台
南地方法院檢察署96年度偵字第11723號） ，提起上訴，本院判
決如下：
    主  文
原判決撤銷。
甲○○犯收受後方知偽造通用紙幣而行使罪，處罰金新台幣貳仟
元，如易服勞役，以新台幣壹仟元折算壹日。扣案之偽造新台幣
伍佰元紙幣壹張（編號：CS431193VB號）沒收。
    事  實
一、甲○○於民國（下同）96年7月26日前某日，收受新台幣（
    下同）500之元紙鈔1張（編號：CS431193VB號）後，方知其
    為偽造之通用紙幣，乃基於行使偽造通用紙幣之犯意，於96
    年7月26日，至臺南市○區○○○路98號前之水果攤 ，持上
    開偽造之500元紙鈔1張，向曹國龍購買水果而行使之，因曹
    國龍發覺紙質粗糙而報警處理 ，並扣得前揭偽造之紙幣1張
    。
二、案經臺南市警察局第五分局報告臺灣臺南地方法院檢察署檢
    察官偵查起訴。
    理  由
一、認定犯罪事實所憑之證據及理由
（一）公訴人、被告及辯護人，均同意下述之供述或非供述證據
      之證據能力，本院審酌前開證據之作成或取得之狀況，並
      無非法或不當取證之情事，且亦無顯不可信之情況，並無
      證據力明顯過低之情形，復經本院於審判期日就上開證據
      依法進行調查、辯論，依刑事訴訟法第159條之5規定，均
      具有證據能力，
（二）被告於96年7月26日至臺南市○區○○○路98號前之水果
      攤，持偽造之編號CS431193VB號500元紙鈔1張，向曹國龍
      購買水果乙節，業據證人曹國龍於原審審理時證述綦詳；
      扣案之編號CS431193VB號面額新台幣500元紙鈔經鑑定結
      果，認「該伍佰元偽鈔以彩色噴墨方式仿印，無凹板印紋
      凸起效果，以透明墨仿隱藏字，紙張非鈔券紙，菊花水印
      以灰色墨在紙張背面仿製，另以壓凸方式仿白水印，安全
      線以燙印箔膜（含面額數字）仿鈔券正面五段裸露部分，
      左下角面額數字以噴墨方式仿折光變色油墨」、「鑑定結
      果係偽鈔」，有中央印製廠96年8月10日中印發字第09600
      03694號函附鈔券鑑定書附卷可按，是扣案編號CS431193V
      B號500元紙鈔確係偽鈔無誤，上開事實並為被告所不爭執
      ，應堪認定。
二、對於被告辯解本院之判斷
（一）被告辯解要旨
      辯稱：伊係大陸配偶，對於台灣之貨幣不熟悉，不知其所
      行使之上揭紙鈔係偽鈔云云。
（二）不採的理由
    １被告係大陸配偶，於95年6月17日入境依親 ，於95年12月
      15日涉犯行使偽造之新台幣500元紙鈔 ，經警以行使偽造
      貨幣罪嫌移送偵辦，而經臺灣臺南地方法院檢察署以96年
      度偵字第3340號為不起訴處分等情，有大陸地區人民入出
      境證影本1紙、臺灣臺南地方法院檢察署96年度偵字第334
      0號不起訴處分書1份在卷足按，此部分之事實應堪認定。
      被告雖係於95年6月間始來台依親 ，初來之際對於臺灣之
      貨幣不熟悉，而無法分辨真偽，自屬情有可原，然其既於
      來臺半年內曾因行使偽造之新台幣500元紙鈔而遭偵查，
      雖嗣後獲不起訴處分，然被告經此教訓，為防止自己再觸
      法網，應會積極查明辨識真鈔及偽鈔之方法，始符合經驗
      法則；再參酌被告之夫丙○○經營便當店及KTV生意，被
      告經常接觸不特定人交付之紙鈔，為了防止取得偽鈔而造
      成之損失，對於真偽紙幣之分辨，理應有相當之敏感度，
      應不至於如被告所稱，對於臺灣之通用紙鈔毫無辨識真偽
      之能力。
    ２被告遭證人曹國龍發覺其所行使之500元紙鈔係偽鈔 ，且
      表示要將被告送警查辦之後，被告表情很害怕，並取出身
      上之1000元鈔票欲向曹國龍換回其甫交付曹國龍之500元
      偽鈔等情，業據證人曹國龍於原審審理時結證綦詳（見原
      審卷第38頁）。由上開被告遭證人曹國龍發覺其行使偽鈔
      後表情驚恐，亟欲脫身，甚至不惜損失而欲以1000元換回
      500元偽鈔之反應，可推知被告應知悉其所行使之500元紙
      鈔係屬偽鈔之事實。被告「不知為偽鈔」之所辯，應係卸
      責之詞，不足採信。
    ３按刑法第196條第1項之行使偽造紙幣罪，以明知係偽造之
      紙幣，故意收受後冒充真幣行使為構成要件，如其收受之
      初並不知係偽造，嗣後發覺因不甘受損失而仍行使者，則
      其情節較輕，同條第2項另設有專科罰金之規定，與第1項
      之行使偽幣罪有別。本件被告持有扣案編號：CS431193VB
      號新台幣五百元紙鈔一張之初，是否明知係偽造紙幣，仍
      故意收受後冒充真幣行使？抑或收受後始發覺係偽幣仍行
      使？檢察官於此部分並未為任何舉證，且綜觀本案全部卷
      證亦無關於此部分之證據，從而依「罪疑惟輕」之原則，
      應認為被告係收受後始發覺係偽幣不甘受損失而仍行使者
      。
三、論罪科刑之理由
（一）核被告所為，係犯刑法第196條第2項之收受後方知偽造通
      用紙幣而行使罪。公訴人認係犯刑法第196條第1項之行使
      偽造通用紙幣罪，起訴法條尚有未洽，應予變更。
（二）爰審酌被告係收受後始發覺係偽幣不甘受損失而仍行使，
      、犯後之態度、其行使之偽鈔數量僅500元1張及其他一切
      情狀，量處如主文所示之刑，並諭知易服勞役之折算標準
      以示儆懲。扣案之500元偽鈔1張（CS431193VB號）係屬偽
      造之通用紙幣 ，爰依刑法第200條之規定，均宣告沒收之
      。
四、不另為無罪諭知部分
（一）公訴意旨另以 ，被告持扣案之編號CS664346VB號偽造500
      元紙鈔 ，於7月24日至同地點向曹國龍購買水果而行使，
      而認被告涉有刑法第196條第1項之行使偽造通用貨幣罪嫌
      。
（二）訊據被告則堅決否認涉有上開犯行 ，辯稱其於96年7月24
      日並未至上開水果攤買水果等語。
（三）經查：
    １扣案之編號CS664346VB號偽造500元紙鈔1張，經鑑定結果
      認係偽鈔，有中央印製廠96年8月10日中印發字第0960003
      694號函附鈔券鑑定書附卷可按，此部分之事實應堪認定。
    ２證人曹國龍於原審審理時結證稱 ，被告是否於96年7月24
      日持500元偽鈔向其購買水果之人 ，其不敢確認，當日持
      500元偽鈔向其購買水果之人是一位女性外籍人士 ，講話
      有特別之口音 ，其發現該人所交付之500元鈔票是偽鈔之
      時，該人已經離開，當發現被告於96年7月26日持500元偽
      鈔向其購買水果時，其有特別注意，發現被告亦持相似之
      特別口音，就聯想96年7月24日持偽造500元紙鈔向其購買
      水過之人應係被告等語（見原審卷第37頁）。就證人曹國
      龍上開證詞以觀 ，其對於被告是否確實為96年7月24日向
      其行使偽造之編號CS664346VB號500元紙鈔之人 ，並不確
      定，而係因發現被告持有相類似之口音而指認被告涉有本
      件犯行，則證人曹國龍之指認基礎尚嫌薄弱，此外，復查
      無其他積極證據足認被告確係於96年 7月24日持偽鈔向曹
      國龍行使之人，僅憑證人曹國龍上開證述，尚不足以認定
      被告涉有本件犯行。惟檢察官認此部分事實與前開論罪科
      刑之部分有接續犯之裁判上一罪關係，爰不另為無罪之諭
      知，併此敘明。
五、撤銷改判之理由
    本件依「罪疑惟輕」之原則，應認為被告係收受後始發覺係
    偽幣不甘受損失而仍行使者，所為係犯刑法第196條第2項之
    收受後方知偽造通用紙幣而行使罪。原審認被告係明知偽造
    之紙幣，故意收受後冒充真幣行使 ，所為係犯刑法第196條
    第1項之行使偽造通用紙幣罪 ，原審此部分之認事用法均有
    未洽。
六、適用法律
（一）刑事訴訟法第369條第1項前段、第364條 、第299條第1項
      前段、第300條。
（二）刑法第196條第2項、第200條、第42條第3項，刑法施行法
      第1條之1。
本案經檢察官吳忠賢到庭執行職務。
中    華    民    國    99    年    9     月    1     日
                  刑事第三庭    審判長法  官    蔡勝雄
                                      法  官    宋明中
                                      法  官    楊清安
以上正本證明與原本無異。
檢察官如不服本判決應於收受本判決後十日內向本院提出上訴書
，其未敘述上訴理由者並得於提起上訴後十日內向本院補提理由
書。
本件被告不得上訴。
                                      書記官    汪姿秀
中    華    民    國    99    年    9     月    1     日
附錄本案論罪科刑法條：
中華民國刑法第196條第2項
收受後方知為偽造、變造之通用貨幣、紙幣、銀行券而仍行使，
或意圖供行使之用而交付於人者，處5百元以下罰金。

司法院資訊處製作；財團法人民間司法改革基金會備份。
